臺灣高雄地方法院刑事判決　　　　　　　96年度簡上字第48號
上　訴　人
即　被　告　乙○○
上列被告因詐欺案件，不服本院高雄簡易庭中華民國95年12月8
日94年度簡字第7626號刑事簡易判決（聲請簡易判決處刑案號：
臺灣高雄地方法院檢察署94年度偵字第26302 號）及移送併案審
理（95年度偵字第937 號、95年度偵緝字第3069號），提起上訴
，本院管轄第二審之合議庭判決如下：
    主  文
原判決撤銷。
乙○○幫助連續意圖為自己不法之所有，以詐術使人將本人之物
交付，處有期徒刑伍月，減為有期徒刑貳月又拾伍日，如易科罰
金，以銀元參佰元即新臺幣玖佰元折算壹日。
    事  實
一、乙○○預見將所有金融機構帳戶存摺、提款卡及提款密碼（
    下稱帳戶資料）提供他人使用，恐被利用作為人頭帳戶，供
    被詐欺之人匯款之用，竟仍基於幫助他人詐欺取財之未必故
    意，於民國94年9 月12日前之某日，在高雄市○○區○○街
    288 號，將其前於94年8 月26日分向新竹國際商業銀行高雄
    分行（下稱新竹銀行）申辦第00000000000 號、高雄郵局三
    塊厝分局（下稱三塊厝郵局）申辦第00000000000000號，及
    於94年9 月7 日向合作金庫銀行灣內分行（下稱合作金庫）
    申辦第0000000000000 號帳戶之帳戶資料，提供予真實姓名
    、年籍不詳，自稱為「莊先生」之成年男子，「莊先生」再
    將上開帳戶資料，提供予某不詳詐欺犯罪集團使用。嗣於(一)
    94年9 月7 日上午10時許，該詐欺集團成員自稱「王小姐」
    之人，打電話向邱碧樺（聲請簡易判決處刑書誤載為「邱碧
    彩」）佯稱渠在某件問卷調查中，抽中彩金港幣30萬元，邱
    碧樺起初不相信，惟旋接獲該詐欺集團另一自稱「投資主任
    宋先生」者，打電話向邱碧樺解釋上開問卷調查抽獎活動流
    程，且為取信邱碧樺，該「宋先生」並主動留下000-00
    -000000000號電話供邱碧樺查證，經邱碧樺撥打上開電話查
    詢，該詐欺集團成員自稱「謝振良」者，向邱碧樺確認渠確
    有中獎，惟必須加入會員方能領取，但該筆獎金先寄放在香
    港恆生銀行，並以邱碧樺之身分證後4 碼為密碼，邱碧樺再
    度撥打100 國際台查詢香港恆生銀行000-00-000000000號電
    話確認，經該詐欺集團成員告知確有抽中彩金港幣30萬元，
    邱碧樺乃陷於錯誤，陸續於同年9 月12日上午某時，匯款
    新台幣（下同）130,964 元至對方所指示之乙○○前揭三塊
    厝郵局帳戶內，同年9 月14日某時（聲請簡易判決處刑書
    誤載為「94年9 月12日上午9 時許」），匯款13萬元（聲請
    簡易判決處刑書誤載為「130,964 元」）至對方所指示之乙
    ○○前揭合作金庫帳戶內。同年9 月15日某時，匯款13
    萬元至前揭合作金庫帳戶內。(二)於94年9 月10日，該詐欺集
    團成員，以電話向鄭冠文佯稱其金融資料外洩遭他人盜用，
    要求鄭冠文前往自動櫃員機前操作更改資料，致鄭冠文陷於
    錯誤，依詐欺集團成員之指示，陸續於94年9 月10日凌晨2
    時12分許、94年9 月11日凌晨1 時1 分許、94年9 月12日晚
    間11時7 分許，各匯款3 萬元至至乙○○前揭新竹銀行帳戶
    內。(三)於94年9 月12日，該詐欺集團成員，以傳送簡訊之方
    式，向鄭智弘佯稱其積欠現金卡卡費未還等語，致鄭智弘陷
    於錯誤，依簡訊之內容指示至自動櫃員機轉帳3 萬，至乙○
    ○前揭新竹銀行帳戶內。嗣邱碧樺、鄭冠文、鄭智弘發覺遭
    人詐騙，始報警循線查獲。
二、案經高雄市政府警察局三民第二分局移請臺灣高雄地方法院
    檢察署檢察官聲請簡易判決處刑及移送併辦。
    理  由
一、本判決所引用之證據資料（詳後引證據），其中傳聞證據部
    分，縱無刑事訴訟法第159 條之1 至第159 條之4 或其他規
    定之傳聞證據例外情形，亦因被告及檢察官未於本院言詞辯
    論終結前聲明異議，依刑事訴訟法第159 條之5 第2 項、第
    1 項之規定，本院審酌該證據作成之情況，認為適當，應得
    為證據。
二、訊據被告乙○○坦承將上開帳戶資料交付「莊先生」，惟否
    認有何幫助詐欺取財犯行，辯稱：伊在市場做生意，需要支
    票週轉，然因信用不良，無法申請支票使用，因見報紙登載
    代為申辦支票及整合負債之廣告，而與「莊先生」聯絡後，
    於94年9 月初某日，在上址提供上開帳戶資料及印章予「莊
    先生」，代為製作帳戶之資金流向，以利申請支票，「莊先
    生」表示大約1 星期可以拿到支票，不知上開帳戶會被詐欺
    集團作為犯罪工具使用等語。經查：
  (一)證人即被害人邱碧樺、鄭冠文及鄭智弘於前揭時、地，因受
    詐騙集團成員行騙而陷於錯誤，依照指示分別匯款上開金額
    至被告上開帳戶，而受有損害之事實，業據證人邱碧樺、鄭
    冠文及鄭智弘於警詢證述明確（詳警(一)卷第5 頁倒數第9 行
    至第6 頁第18行、警(二)卷第3 頁倒數第8 行至第4 頁第5 行
    、第5 頁倒數第6 行至第12行），並有彰化銀行匯款回條聯
    、被告合作金庫帳戶開戶基本資料、資金往來明細表、被告
    新竹銀行開戶人基本資料、資金明細、印鑑卡、臺灣中小企
    業銀行自動櫃員機交易紀錄單、中華郵政公司自動櫃員機交
    易明細表可證（參警(一)卷第18頁、第23頁、第25頁、警(二)卷
    第8 頁、第9 頁、第11頁、第18頁、第19頁、第26頁），是
    被害人邱碧樺、鄭冠文及鄭智弘遭人詐欺取財之事實，堪可
    認定。
  (二)被告雖以前開情詞置辯，惟查：
    1.金融機構帳戶係供個人作存、提款、轉帳等財產之金錢支
      配處分之用，對個人權益影響甚大，縱令需交付他人使用
      ，亦必基於特殊之親密或信賴關係。況不肖之徒為掩飾不
      法行徑，避免執法人員之追究處罰，經常利用他人帳戶之
      存摺、提款卡、金融卡及密碼轉帳或提領犯罪所得，藉以
      掩蓋犯罪行為之情形，業經新聞及電視等大眾傳播系統廣
      為披露，政府亦宣導民眾注意防範。則一般人本於生活經
      驗及認識，在客觀上應已預見完全不相識之人要求提供金
      融機構存款帳戶之存摺、金融卡及密碼供其使用之行徑，
      輒與利用該帳戶進行詐欺此財產性犯罪之工具有密切關聯
      ，而被告係身心健全之成年人，且於偵查、原審訊問及本
      院審理時坦認：其有懷疑「莊先生」為何要那麼多本存摺
      ，知道詐騙集團在收購存摺等語（詳偵卷第23頁第3 行至
      第6 行、簡字卷第246 頁第12行至第14行、本院卷第85頁
      第14行至第16行），竟仍將上開帳戶資料交付「莊先生」
      ，足見被告對其上開帳戶恐遭詐欺集團作為犯罪工具，已
      有認識。
    2.被告固提出自由時報94年8 月22日報紙廣告，惟該廣告係
      申請貸款而非代辦支票之廣告，此觀該廣告之內容即明（
      參本院卷第54頁），是被告辯稱：經閱覽報紙廣告，得知
      有代辦支票，因而交付帳戶資料請「莊先生」代為申辦等
      語，已非無疑。另被告於本院審理時供承：學歷為專科畢
      業，曾經因經營服飾業，申請支票使用，後來發生跳票，
      導致信用不良，銀行表示需要觀察其帳戶往來情況，暫時
      無法申請支票使用等語（詳本院卷第84頁第7 行至第22行
      ），足見被告確知短期內無法再申請支票使用甚明。佐以
      證人丙○○於本院審理時證稱：伊係國華人壽保險公司之
      業務員，一般辦理支票需要提出2 種證件，且在銀行開戶
      半年後，如果實績不錯，就可以申請支票，申請支票時，
      銀行會至聯合徵信中心查詢信用資料，毋庸提出其他銀行
      之帳戶資料，被告在94年間表示經營糖炒栗子大盤生意，
      需要支票週轉，請其代為申請支票，經前往彰化銀行新興
      分行查詢，發現被告信用不好，且無支票存款帳戶，所以
      無法申請支票等語（詳本院卷第78頁第7 行至第79頁第8
      行）。益見被告瞭解一般申請支票使用，金融機構必衡量
      申請人之信用狀況，甚至親自訪視申請人之營業狀況，始
      能決定是否核准申設支票存款帳戶無誤。被告經親自申辦
      支票未果，再經證人丙○○代向銀行詢問，確知因其本人
      信用不良，短期間無法再申請支票使用，則其又何能相信
      初次見面、毫無互信基礎且年籍姓名不詳之「莊先生」，
      確有能力可幫其申辦支票，以及「莊先生」辦理支票後確
      會交付支票供其使用？另被告於94年間經濟狀況為小康，
      業據被告供承在卷（詳本院卷第85頁倒數第9 行至第7 行
      ），足見被告於94年間尚有財產可資運用，資金流通應屬
      正常，自無須委由他人製造帳戶資金流通紀錄之必要；且
      縱使要製造資金流通之紀錄，最直接有效之方法即利用單
      一帳戶，長時間製造大量存款、提款之紀錄，苟利用數個
      帳戶互相轉帳充作資金往來紀錄，不僅操作麻煩，且反而
      容易遭銀行徵信人員質疑其資金往來之真實性。被告既有
      經商及申請支票使用之經驗，對此道理，當無不知之理。
      是被告辯稱交付上開帳戶資料予「莊先生」係用以申請支
      票等語，尚難採信。
  (三)按刑法上之幫助犯，係指以幫助之意思，對於正犯資以助力
    ，而未參與實施犯罪之行為者而言，如就構成犯罪事實之一
    部，已參與實施即屬共同正犯（最高法院49年度台上字第77
    號判例可資參照）。本件被害人邱碧樺等人雖確實分別匯款
    至被告上開帳戶內，惟因本件詐騙犯罪成員均未到案，致無
    法傳訊以釐清彼此分工情形，亦無證據可證明各筆匯入款項
    均歸被告及詐騙成員所有，是依全案事證，僅可認定被告單
    純提供帳戶，供詐騙成員使用，無法證明被告與之共同犯罪
    。又本件詐欺構成要件行為之事實，係詐騙成員透過電話或
    傳送簡訊之方式行騙，進而指示被害人邱碧樺等人匯款，被
    告既僅單純提供帳戶，並未參與詐騙行為之實施，是依前開
    說明，被告提供帳戶行為，應係幫助詐騙成員實施詐騙行為
    甚明。綜上所述，被告基於幫助他人實施詐欺取財亦不違背
    其本意之不確定故意，將所有之上開帳戶提供不法犯罪集團
    使用，幫助渠等遂行詐欺取財犯行甚明，被告所辯不足採信
    。本件事證明確，被告犯行應堪認定。
四、核被告所為，係犯刑法第30條第1 項、第339 條第1 項之幫
    助詐欺取財罪。被告實施詐欺構成要件以外之行為，係幫助
    犯，應依刑法第30條第2 項之規定（此部分新舊法適用並無
    不同，應直接適用裁判時法），按正犯之刑減輕之。被告以
    一行為提供上開3 帳戶資料予「莊先生」，應依刑法第55條
    規定，論以想像競合犯，從一重之幫助詐欺取財罪處斷。本
    件詐欺集團成員連續詐騙邱碧樺、鄭冠文、鄭智弘匯款至前
    揭郵局、銀行帳戶，該詐欺集團成員均觸犯廢止前刑法之連
    續詐欺取財罪，被告幫助詐欺集團犯連續詐欺罪，自應論以
    幫助連續詐欺取財之罪【被告行為後，刑法及刑法施行法業
    於94年2 月2 日經總統以華總一義字第09400014901 號令修
    正公布，並於95年7 月1 日施行（下稱新刑法，修正前刑法
    下稱舊刑法），參酌最高法院95年5 月23日刑事庭第8 次會
    議決議，新刑法第2 條第1 項之規定，係規範行為後法律變
    更所生新舊法律比較適用之準據法，於新刑法施行後，應適
    用新刑法第2 條第1 項之規定，為「從舊從輕」之比較。另
    於比較時應就罪刑有關之共犯、未遂犯、想像競合犯、牽連
    犯、連續犯、結合犯，以及累犯加重、自首減輕暨其他法定
    加減原因（如身分加減）與加減比例等一切情形，本於統一
    性及整體性原則，綜其全部罪刑之結果而為比較。本院審酌
    ：(一)罰金刑部分：被告行為後，刑法第33條第5 款業已修正
    施行；修正後刑法第33條第5 款規定「罰金：新臺幣1,000
    元以上，以百元計算之。」，與修正前刑法第33條第5 款規
    定「罰金：1 元以上。」不同。比較新舊法結果後，以舊法
    較有利於行為人。(二)被告行為後，業已增訂刑法施行法第1
    條之1 ，並規定：「中華民國94年1 月7 日刑法修正施行後
    ，刑法分則編所定罰金之貨幣單位為新臺幣。94年1 月7日
    刑法修正時，刑法分則編未修正之條文定有罰金者，自94
    年1 月7 日刑法修正施行後，就其所定數額提高為30倍。但
    72年6 月26日至94年1 月7 日新增或修正之條文，就其所定
    數額提高為3 倍」。是就現行刑法中，有關於罰金刑處罰之
    規定已有修正，惟經比較增訂之刑法施行法第1 條之1 與被
    告行為時之罰金罰鍰提高標準條例第1 條前段、現行法規所
    定貨幣單位折算新台幣條例第2 條結果，二者規定適用之結
    果並無不同。從而，因本案涉及法律變更，且以舊刑法有利
    於被告，參諸前開最高法院決議意旨，依新刑法第2 條第1
    項前段規定，自應適用最有利於被告之舊刑法】。
五、原審認被告罪證明確，予以論罪科刑，固非無見，惟查：(一)
    被告犯罪時間在中華民國96年4 月24日以前，所犯上開罪刑
    ，合於減刑條件，原審未及依中華民國96年罪犯減刑條例規
    定予以減刑，尚有未合；(二)本件被告於94年8 月26日申辦新
    竹銀行帳戶、辦理掛失三塊厝郵局存摺並申請補發新摺，及
    於94年9 月7 日申請合作金庫帳戶之事實，固有新竹國際商
    業銀行高雄分行、高雄郵局三塊厝分局、合作金庫灣內分行
    函及所附之開戶資料、交易明細表在卷可參，然因被告辯稱
    ：係同一天將上開帳戶資料交付等語，且被告申設帳戶、補
    發存摺之日期係94年8 月26日、94年9 月7 日，被害人匯款
    至上開帳戶之日期，係在94年9 月12日之後，被告自有可能
    於94年9 月7 日至94年9 月12日間，將上開帳戶同時交付「
    莊先生」，是上開帳戶申請開戶或辦理補發存摺之日期雖有
    不一，然是否即可據此認被告係分次交付帳戶資料予「莊先
    生」，容有疑問，且查無其他證據足認被告確係分次交付帳
    戶資料予「莊先生」，依「罪疑惟輕」之法理，應為被告有
    利之認定，認被告係1 次交付上開帳戶資料予「莊先生」，
    原判決以被告上開開戶或補發存摺之日期非同一日，即認被
    告係先後在94年8 月26日及94年9 月7 日，分成2 次交付上
    開帳戶資料予「莊先生」，併論以連續幫助詐欺取財，尚嫌
    速斷。被告以否認犯罪為由，而提起上訴，雖無理由，然因
    原判決既有前開可議之處，自應由本院予以撤銷改判。再者
    ，聲請簡易判決處刑書雖僅就被告提供前開合作金庫之帳戶
    資料予「莊先生」，供某不詳詐欺集團詐騙邱碧樺13萬元（
    聲請簡易決處刑書誤載130,964 元）之事實（即前揭犯罪事
    實(一)之部分）聲請簡易決處刑。惟檢察官就犯罪事實之一
    部起訴者，效力及於全部，刑事訴訟法第267 條定有明文。
    本件被告1 次提供前開三塊厝郵局、合作金庫及新竹銀行帳
    戶資料予「莊先生」供某不詳詐欺集團詐騙邱碧樺、鄭冠文
    、鄭智弘之事實【即前揭犯罪事實(一)之、及(二)、(三)部分
    ，此部分業經移送併審理（95年度偵字第937 號、95年度偵
    緝字第3069號)】 ，與前揭聲請簡易判決處刑部分之事實，
    具有想像競合犯之裁判上一罪關係，則上開事實既經本院於
    審理中查明，本院自得一併審判，附此敘明。至於臺灣高雄
    地方法院檢察署95年度偵字第937 號移送併辦意旨認被害人
    邱碧樺被騙共轉帳4,370,964 元至被告三塊厝郵局、合作金
    庫帳戶內部分，經本院核閱卷內所附之被害人邱碧樺提出之
    匯款明細表及前揭帳戶之交易明細表，僅有前揭犯罪事實欄
    (一)之、、所示之匯款金額（合計390,964 元），上開
    併辦意旨書所載之金額應係誤載。另臺灣高雄地方法院檢察
    署95年度偵緝字第3069號移送併辦意旨認被害人鄭冠文被騙
    轉帳253,000 元至被告新竹銀行帳戶內部分，經本院核閱卷
    內所附之被害人鄭冠文提出之匯款明細表，除前揭犯罪事實
    欄(二)所示之匯款金額（即9 萬元）係被害人鄭冠文匯入被告
    之前揭帳戶之外，被害人鄭冠文之其餘匯款之金額並非匯入
    被告之前揭帳戶內，是移送併辦意旨亦顯屬誤載，應予敘明
    。爰審酌被告將郵局、銀行帳戶之存摺、提款卡及提款密碼
    提供他人詐欺取財使用，紊亂社會正常交易秩序，並使檢警
    難以追查緝捕，被害人難以追償，助長詐欺歪風，被告所造
    成之危害自非輕微，當應受有相當程度之刑事非難，復考其
    犯後否認犯行，態度欠佳等一切情狀，量處如主文所示之刑
    。又被告本件犯行係在96年4 月24日以前所為，所犯為中華
    民國96年罪犯減刑條例第3 條以外之罪，依該條例第2 條第
    1 項第3 款、第7 條規定，減其刑期2 分之1 ，並諭知如主
    文所示易科罰金之折算標準【被告行為後，罰金罰鍰提高標
    準條例第2 條業已刪除，而刑法第41條第1 項前段關於易科
    罰金之折算標準已由舊法之銀元100 元、200 元、300 元修
    正為新臺幣1,000 元、2,000 元、3,00 0元，因屬科刑規範
    事項之變更，其折算標準為裁判時所應諭知，自有就新舊法
    規定比較之必要，經比較新舊法結果，以被告行為時之舊法
    較為有利於被告】。
據上論斷，應依刑事訴訟法第455 條之1 第1 項、第3 項、第36
9 條第1 項前段、第364 條、第299 條第1 項前段，刑法第2 條
第1 項前段、第339 條第1 項、第30條第1 項前段、第2 項、第
55條、修正前刑法第41條第1 項前段，罰金罰鍰提高標準條例第
1 條前段，廢止前罰金罰鍰提高標準條例第2 條，現行法規所定
貨幣單位折算新台幣條例第2 條，中華民國96年罪犯減刑條例第
2條 第1 項第3 款、第7 條，判決如主文。
本案經檢察官甲○○到庭執行職務。
中　　華　　民　　國　　96　　年　　8 　　月　　31　　日
                  刑事第十五庭  審判長法　官  方百正
                                      法  官  葉啟洲
                                      法  官  方錦源
以上正本證明與原本無異。
本判決不得上訴。
中　　華　　民　　國　　96　　年　　8 　　月　　31　　日
　　　　　　　　　　　　　　　　　　　書記官  鄧思辰
附錄論罪科刑法條：
刑法第339條第1項
意圖為自己或第三人不法之所有，以詐術使人將本人或第三人之
物交付者，處5 年以下有期徒刑、拘役或科或併科1 千元以下罰
金。
